ACORDAO-COMPLETO-2402530

ACÓRDÃO 4458/2020 ATA 10/2020 - PRIMEIRA CÂMARA

VISTOS, relatados e discutidos estes autos de representação, em que se apreciam pedidos de reexame interpostos pedidos de reexame interpostos por Marcelo Guilherme de Souza, Leoni Alves Veras da Silva, Marcelo Costa Sortica de Souza e Luiz Antônio Ehret Garcia, contra o Acórdão 7799/2015-TCU-Primeira Câmara, em que os recorrentes foram apenados com a multa do art 58, II, da Lei 8.443/1992.
ACORDAM os Ministros do Tribunal de Contas da União, reunidos em Sessão Virtual da Primeira Câmara, diante das razões expostas pelo Relator, em, nos termos do art. 48 da Lei 8.443/1992:
9.1  conhecer dos pedidos de reexame;
9.2 negar provimento aos recursos interpostos por Marcelo Guilherme de Souza, Marcelo Costa Sortica de Souza e Luiz Antônio Ehret Garcia;
9.3  dar provimento ao recurso interposto por Leoni Alves Veras da Silva, tornando insubsistente a multa aplicada à recorrente no subitem 9.3 do Acórdão 7799/2015-TCU-Primeira Câmara;
9.4 dar ciência deste Acórdão aos seguintes destinatários, informando-lhes que o teor integral da deliberação poderá ser obtido no endereço eletrônico www.tcu.gov.br/acordaos: 
9.4.1 aos recorrentes indicados no subitem 3.2;
9.4.2 à Procuradoria da República no Estado de Mato Grosso;
9.4.3 ao Departamento Nacional de Infraestrutura de Transportes;
9.4.4 à Advocacia-Geral da União;

Pedido de reexame em representação formulada pelo Ministério Público Federal (MPF) acerca de possíveis irregularidades no pregão eletrônico versando sobre a contratação de empresa sob investigação por irregularidades em outros contratos e por apresentar proposta supostamente inexequível.

Primeira Câmara

Superintendência Regional do Dnit No Estado do Mato Grosso - DNIT/MT.

3. Interessados/Responsáveis/Recorrentes:
3.1. Responsáveis: Leoni Alves (XXX.848.746-XX); Luiz Antônio Ehret Garcia (XXX.696.201-XX); Marcelo Costa Sortica de Souza (XXX.085.731-XX); Marcelo Guilherme de Souza (XXX.379.001-XX)
3.2. Recorrentes: Marcelo Guilherme de Souza (XXX.379.001-XX); Leoni Alves Veras da Silva (XXX.848.746-XX); Marcelo Costa Sortica de Souza (XXX.085.731-XX); Luiz Antônio Ehret Garcia (XXX.696.201-XX).

13.1. Ministros presentes: Walton Alencar Rodrigues (Presidente), Benjamin Zymler, Raimundo Carreiro (Relator), Bruno Dantas e Vital do Rêgo.
13.2. Ministro que não participou da votação: Vital do Rêgo.
13.3. Ministros-Substitutos presentes: Augusto Sherman Cavalcanti e Weder de Oliveira.

ACORDAO-COMPLETO-2531301

Acórdão de Relação 1780/2022 - Primeira Câmara

Acórdão de Relação

ACORDAO-COMPLETO-2473366

Acórdão de Relação 6729/2021 - Primeira Câmara

RAIMUNDO CARREIRO

Ministro Walton Alencar Rodrigues.

Relato este processo em sucessão ao Ministro José Múcio Monteiro, nos termos do art. 152 do Regimento Interno deste Tribunal.
2.	Trata-se de pedidos de reexame interpostos por Marcelo Guilherme de Souza (peça 69) , Leoni Alves (peça 70) , Marcelo Costa Sortica de Souza (peça 73) e Luiz Antônio Ehret Garcia (peça 75) contra o Acórdão 7799/2015-TCU-Primeira Câmara (peça 50) , vazado nos seguintes termos (com a correção de erro material promovida pelo Acórdão 94/2016-TCU-Primeira Câmara) :
9.1. conhecer da presente representação para, no mérito, considerá-la parcialmente procedente;
9.2. rejeitar as razões de justificativa apresentadas por Marcelo Costa Sortica de Souza, Marcelo Guilherme de Souza, Luiz Antônio Ehret Garcia e Leoni Alves; 
9.3. aplicar a Marcelo Costa Sortica de Souza, Marcelo Guilherme de Souza, Luiz Antônio Ehret Garcia e Leoni Alves a multa individual prevista no art. 58, inciso II, da Lei nº 8.443/92, no valor de R$ 5.000,00 (cinco mil reais) , fixando-lhes o prazo de quinze dias, a contar da notificação, para que comprovem, perante o Tribunal (art. 214, inciso III, alínea "a", do Regimento Interno) , o recolhimento da multa ao Tesouro Nacional, atualizada monetariamente da data do presente acórdão até a do efetivo recolhimento, se for paga após o vencimento, na forma da legislação em vigor;
9.4. autorizar o desconto das dívidas na remuneração dos servidores, observado o disposto no art. 28, inciso I, da Lei nº 8.443/92 c/c o art. 46, da Lei nº 8.112/90;
9.5. autorizar desde logo a cobrança judicial das dívidas, nos termos do art. 28, inciso II, da Lei nº 8.443/92, caso não atendida a notificação e não seja possível o desconto determinado;
9.6. dar ciência desta deliberação à Procuradoria da República no Estado de Mato Grosso, ao Departamento Nacional de Infraestrutura de Transportes e à Advocacia-Geral da União; 
9.7. arquivar os autos.
3.	Reproduzo a seguir, com ajustes de forma, o teor principal da instrução conclusiva lavrada no âmbito da Secretaria de Recursos (Serur) , cuja proposta de encaminhamento foi endossada pela direção da unidade (peças 85-87) :
HISTÓRICO
2.	Cuidam os autos de representação formulada pelo Ministério Público Federal requerendo a adoção de medidas cabíveis no âmbito da competência desta Corte de Contas, a respeito de possíveis irregularidades no Pregão Eletrônico 431/2013, deflagrado pela Superintendência Regional do Departamento Nacional de Infraestrutura de Transportes (Dnit) no Estado de Mato Grosso, consistentes, especialmente, em contratação de empresa investigada pelo MPF em outros contratos e proposta vencedora possivelmente inexequível, porquanto muito inferior ao orçamento estimativo da licitação.
2.1.	Da análise dos elementos constantes dos autos a Unidade Técnica responsável pela instrução inicial do feito concluiu que (peça 12) :
a) o fato de a Rodocon Construções Rodoviárias Ltda. estar sendo investigada pelo Ministério Público Federal em outros contratos, considerando os princípios constitucionais do devido processo legal e da presunção de inocência, não a torna impedida de participar de licitações, considerando que apresentou a documentação exigida no edital da licitação (itens 14- 18) ;
b) a proposta vencedora do certame não se configurou manifestamente inexequível consoante critérios previstos no art. 48, inciso II e § 1º, da Lei nº 8.666/93, tendo o Dnit exigido, conforme lhe competia, garantia adicional, nos termos do art. 48, § 2º, da Lei nº 8.666/1993, conforme consta na peça 11, p. 1, no valor de R$ 4.432.788,12 (itens 19-23) ;
c) o Dnit desclassificou sumariamente as licitantes Construtora Sab Ltda., Construtora Centro Leste Engenharia Ltda., ENPA Engenharia e Parceria Ltda. e Técnica Construções S.A. por inexequibilidade de preços, sem oportunizar e impedindo (mediante indeferimento de recurso) que elas pudessem comprovar a viabilidade dos preços ofertados, em afronta aos arts. 43, § 3º, e 48, inciso II, da Lei nº 8.666/1993, à Súmula nº 262-TCU e aos itens 10.8.1 e 10.8.2 do Edital do Pregão 431/2013, com potencial prejuízo ao Erário superior a R$ 4 milhões, correspondente à diferença entre a proposta considerada vencedora (R$ 49.499.272,63) e as consideradas sumariamente inexequíveis (situadas entre R$ 45.389.147,00 e R$ 45.450.000,00) (itens 25-32) . 
2.2.	Dessa forma, após regular tramitação do feito, foi promovida a audiência dos seguintes servidores lotados no Departamento Nacional de Infraestrutura de Transportes: Marcelo Guilherme de Souza (pregoeiro) , Marcelo Costa Sortica de Souza (membro da equipe de apoio) , Leoni Alves (Procuradora Federal) e Luiz Antônio Ehret Garcia (autoridade que homologou o Pregão Eletrônico 431/2013) .
2.3.	Prestadas as razões de justificativa tempestivamente, foi proposto pela Unidade Técnica (peça 47) e acolhido pelo Tribunal, por meio do acórdão recorrido, a rejeição das defesas e a aplicação de multa aos responsáveis, ora recorrentes, pela irregularidade descrita no item 2.1, alínea 'c', da presente instrução.
EXAME DE ADMISSIBILIDADE
3.	Reiteram-se os exames preliminares de admissibilidade (peças 76-79) , ratificados à peça 83, pelo Ministro José Múcio Monteiro, que concluiu pelo conhecimento do recurso, eis que preenchidos os requisitos processuais aplicáveis à espécie, suspendendo-se os efeitos dos itens 9.3, 9.4 e 9.5 do Acórdão 7799/2015-TCU-Primeira Câmara.
EXAME TÉCNICO
4.	Delimitação do recurso.
4.1.	Constitui objeto dos recursos examinar as seguintes questões:
a) se a Súmula/TCU 262 é aplicável para contratações de obras de engenharia;
b) se o gestor, tendo agido amparado em parecer jurídico, pode ser responsabilizado;
c) se o parecerista jurídico pode ser responsabilizado; e
d) se foi observado os princípios da razoabilidade e proporcionalidade na fixação do valor da multa.
5.	Aplicação da Súmula 262 na contratação de obras de engenharia.
5.1.	Alega o então pregoeiro que, por possuir formação na área de tecnologia da informação, não possuía conhecimentos técnicos para a análise de questões relativas a engenharia, motivo pelo qual o recurso apresentado por uma das licitantes, questionando sua desclassificação por inexequibilidade de preços, foi submetido à área técnica do DNIT para emissão de parecer e que tão somente acatou tal posicionamento, o que estaria de acordo com suas atribuições e em relação ao qual não poderia divergir sob pena de responsabilidade.
5.2.	Dessa forma, conclui que não é razoável penalizá-lo por acatar parecer emitido pela área técnica responsável pela análise da questão posta, haja vista, ademais, que da leitura de tal parecer técnico não se vislumbrava qualquer irregularidade.
5.3.	Ademais, afirma que, mesmo não tendo a decisão sobre o recurso interposto pela licitante sido submetido à análise da Procuradoria, o entendimento da área jurídica da Autarquia era no sentido de que a Súmula/TCU 262 não se aplicaria em licitações relativas a serviços de engenharia, posição defendida também por outros recorrentes, que afirmam que a própria Lei 8.666/1993, em seu art. 48, § 1º, estabelece os critérios para a desclassificação das propostas relativas a obras e serviços de engenharia, o que afirma ter posto em prática em diversos outros procedimentos licitatórios após consultas informais àquela área, motivo pelo qual não há razões para ser penalizado pelo Tribunal nos presentes autos, trazendo um dos recorrentes diversos julgados desta Corte que, segundo entende, ratificam tal posicionamento (peça 73, p. 13 e ss) .
5.4.	Conclui o então pregoeiro que (peça 69, p. 11) :
20- Nas licitações em pregões eletrônicos envolvendo obras e serviços de engenharia não há possibilidade de oportunizar ao licitante comprovar se seu preço é inexequível, pois isto implica em apresentação de nova proposta, de maneira global, já considerada alheia ao certame, fato esse incompatível com o Principio da Isonomia, estando assim ao arrepio da Lei, fato este que levou o Legislador a excetuar os serviços e obras de engenharia do inciso II do artigo 48 da Lei 8.666/93.
5.5.	Ademais, sendo o critério de aferição da inexequibilidade da proposta fixado em lei e reproduzido no edital do pregão ora questionado, não poderiam os recorrentes dele se afastar, sob pena de serem responsabilizados pela afronta à legislação e ao edital, haja vista que prevalece o princípio da vinculação ao instrumento convocatório, considerando que tal método de cálculo, por ser previsto em lei, estabelecem uma presunção absoluta de inexequibilidade.
5.6.	Também afirmam que eventual acatamento do recurso interposto por uma das licitantes, permitindo a comprovação da exequibilidade dos preços ofertados, feriria de morte o princípio da isonomia ao dar a possibilidade de apresentação de nova proposta de preços por parte das licitantes desabilitadas, além de não atender o comando legal que estabelece o objetivo da licitação pública, que seria a seleção da proposta mais vantajosa, tendo em vista nem sempre o menor preço ofertado representa maior vantagem à Administração Pública.
5.7.	Ainda alegam não se observar em suas condutas o descumprimento aos termos do edital, tendo em vista que a realização de diligências por parte da comissão de licitação não é uma obrigatoriedade, mas uma faculdade, assim como previsto na Lei de Licitações e Contratos.
5.8.	Por fim, afirmam que o próprio Tribunal, ao considerar as alegações trazidas pelo Ministério Público Federal inconsistentes, reconheceu a aplicabilidade do comando legal que estabelece a metodologia de cálculo para considerar uma proposta inexequível, quando assim se manifestou o Relator a quo no Relatório que fundamenta o acórdão recorrido (peça 52, p. 2) :
4.2. a proposta vencedora do certame não se configurou manifestamente inexequível consoante critérios previstos no art. 48, inciso II e § 1º, da Lei nº 8.666/93, tendo o Dnit exigido, conforme lhe competia, garantia adicional, nos termos do art. 48, § 2º, da Lei nº 8.666/93, conforme consta na peça 11, p. 1, no valor de R$ 4.432.788,12 (itens 19-23) ;
Análise
5.9.	Não obstante a formação do pregoeiro na área de tecnologia da informação, do então gestor na área de engenharia ou de quaisquer outras alegações nesse sentido, deveriam, como servidores públicos, atender a legislação que rege as contratações públicas em atenção ao princípio da legalidade e ao disposto no art. 3º da Lei de Introdução às Normas do Direito Brasileiro.
5.10.	Também não socorre o pregoeiro a alegação de que teria adotado a decisão de desclassificar as licitantes que apresentaram preços inexequíveis, sem lhes oportunizar a faculdade de comprovar o contrário, com base em parecer de área técnica da Autarquia, haja vista que, ao contrário do que alega, a competência para a prática do ato era sua, a teor do art. 3º, inciso IV, da Lei 10.520/2002.
5.11.	Quanto às alegações de que para serviços de engenharia não seria aplicável a Súmula 262 desta Corte, equivocam-se os recorrentes. Ocorre que, somente para tais serviços é que a Lei 8.666/1993 estipulou o cálculo de inexequibilidade dos preços ofertados, tendo esta Corte, no cumprimento de seu mister constitucional, firmado entendimento de que a presunção de que os preços seriam inexequíveis não é absoluta, mas relativa.
5.12.	Ou seja, não há razões para que os recorrentes afirmem que o referido enunciado de súmula não seria aplicável a obras e serviços de engenharia quando a própria lei só traz a presunção de inexequibilidade em relação a tais serviços.
5.13.	Também não os socorrem as alegações de que, tendo os parâmetros de cálculo sido fixados pelo legislador, tal presunção seria absoluta. Isso porque não se observa na norma legal qualquer manifestação nesse sentido, se seria absoluta ou relativa. Assim, e diante de reiterados julgados, o entendimento do Tribunal é de que tal presunção admite prova em contrário, devendo as licitantes interessadas comprovar a exequibilidade de suas propostas, o que foi indeferido no presente caso em grave violação à norma legal.
5.14.	Ademais, dos julgados trazidos pelos recorrentes para comprovar suas alegações, de que a possibilidade de comprovar a exequibilidade dos preços não se aplicaria a obras e serviços de engenharia, não há sequer menção que possa lhes aproveitar. Tais julgados admitem apenas que os parâmetros de cálculo da inexequibilidade dos preços ofertados por licitantes podem ser incluídos em aquisições de bem ou serviços que não sejam de engenharia, desde que previstos nos respectivos editais, senão vejamos:
a) 6. Ademais, o Tribunal já possui entendimento firmado no sentido de que 'os parâmetros de aferição de preços inexequíveis, previstos nos §§ 1° e 2° do inciso 11do artigo 48 da Lei n. 8.666/93 podem ser incluídos em editais cujo objeto não seja obras e serviços de engenharia' (Acórdão 697/2006-TCU-Plenário. Sumário) . (Acórdão 42/2013-TCU-Plenário) 
b) 2. Não obstante os argumentos apresentados pela recorrente, a pregoeira, por entender que poderia adentrar no exame do interesse e da motivação recursal, com fundamento no Acórdão 339/2010-TCU-Plenário, não admitiu o recurso interposto. Segundo motivação por ela apresentada, não caberia conhecer do recurso quanto à inexequibilidade dos preços ofertados pela recorrida posto que, segundo o critério sugerido pelo Acórdão 697/2006-TCU-Plenário, (que recomenda utilizar o art. 48, inciso II, §§ 1º e 2°, da Lei 8.666193, para aferição da exequibilidade de preços em certames que não sejam para obras e serviços de engenharia) , os preços apresentados pela empresa vencedora do certame para fornecimento dos itens 2, 7 e 9 não eram manifestamente inexequíveis. Quanto ao prazo de envio da proposta, a pregoeira entendeu que a empresa cumpriu o prazo em seu encaminhamento da proposta por e-mail. (Acórdão 518/2012-TCU-Plenário) 
c) De sorte que os condutores da licitação não deveriam ter desclassificado, deforma sumária, nove das vinte propostas. Tal percentual de desclassificações também deveria ter alertado sobre a substancial distorção no valor considerado como limite para o exequível. Sabe-se, ademais, que a média é uma medida representativa fortemente influenciada pelos valores extremos, tanto superiores quanto inferiores. Uma vez que tal estimador é legalmente previsto para inferir sobre a exequibilidade de obras e serviços de engenharia, é necessário o estabelecimento de critérios de aceitabilidade no edital, de modo a prevenir que tais parâmetros de exequibilidade sejam afetados por valores anômalos, muito afastados dos demais componentes da amostra. (Acórdão 1221/2013-TCU-Segunda Câmara) 
d) 23. Aduzo que a regra expressa no art. 48, da Lei n° 8.666/1993, a seguir transcrito, refere-se a obras e serviços de engenharia quando faz menção ao limite de 70% para fins de desclassificação por inexequibilidade:
 (...) 
24. O TCU tem recomendado que esse critério seja adotado em outras licitações desde que haja previsão editalícia. No caso vertente, o edital do Pregão não fez menção a esse critério. A questão da inexequibilidade é tratada no item 10.13 do instrumento convocatório, o qual possui a seguinte redação; (Acórdão 1678/2013-TCU-Plenário.) 
5.15.	Dessa forma, não se verifica qualquer posicionamento desta Corte que vá de encontro ao disposto em sua Súmula 262, de modo que, para serviços de engenharia ou para licitações destinadas a aquisição de outros bens e serviços, estes quando previsto em edital, a inexequibilidade dos preços ofertados devem ser tidas como relativas, admitindo, dessa forma, prova em contrário.
5.16.	Também não os aproveita a alegação de que a demonstração de exequibilidade dos preços por parte das licitantes desclassificadas representaria afronta ao princípio da isonomia, pois permitiria apenas a elas a apresentação de nova proposta de preços, em prejuízo às demais licitantes. Ocorre que não se trata de novas propostas, devendo ser mantidos os preços constantes das propostas originais e, tão somente, a apresentação da comprovação de que tais preços seriam viáveis economicamente.
5.17.	Por fim, quanto à afirmação de que esta Corte, ao considerar improcedente a alegação trazida pelo Ministério Público Federal de que os preços ofertados pela licitante vencedora do certame seriam inexequíveis representaria uma confirmação de que a metodologia trazida pela Lei 8.666/1993 para tal cálculo seria correta, não há razões para se questionar a decisão vergastada.
5.18.	Em momento algum esta Corte afirmou não ser válido tal comando legal, mas ao contrário, como trazem os próprios recorrentes, há julgados do Tribunal recomendando a aplicação dos citados cálculos inclusive a licitações destinadas à contratação de bens e serviços distintos da área de engenharia. Contudo, isso não se confunde em confirmar que o cálculo traga uma presunção absoluta de inexequibilidade dos preços, pois, ao contrário, conforme fartamente demonstrado, tal presunção admite prova em contrário, devendo tal possibilidade ser dada pela Administração Pública ao licitante interessado, direito negado pelos recorrentes no presente caso e que motivou a adoção do acórdão combatido.
6.	Responsabilização do gestor que agiu em consonância com parecer jurídico.
6.1.	Afirma o então gestor que não poderia ser responsabilizado devido ao fato de ter agido amparado em parecer jurídico, o que o fez deixar de buscar embasamento jurídico para praticar o ato tido por irregular.
6.2.	Assevera que esta própria Corte entendeu que o parecer jurídico o isenta de responsabilidade, já que a motivação para a responsabilização da parecerista jurídica restou assim grafado, com grifos acrescidos pelo recorrente:
o Parecer 27/2014, recomendando a homologação do Pregão 431/2013 e o adjudicação do objeto à empresa Rodocan Construções Rodoviárias Ltda., a despeito da inobservância à Sumula 262 do TCU, subsidiou a homologação do certame e a adjudicação do objeto, contribuindo, por via de consequência, de forma preponderante para a efetiva ocorrência da irregularidade; 
6.3.	Também alega reforçar sua argumentação de não ser responsável pela irregularidade, o posicionamento do Tribunal na análise das razões de justificativa trazidas pela Procuradora Federal na fase processual anterior, quando assim se manifestou a Unidade Técnica e endossou o Relator a quo:
11. (...) ainda que se considere que a análise da procuradora, quanta à legalidade do certame, tenha sido contrária à Súmula nº 262 - TCU, haveria a necessidade, por parte dela, de mostrar ao gestor que havia entendimento diverso ao pretendido no âmbito da TCU.
 (...) 
18. Certo é que se a procuradora alertasse, como lhe competia, o descumprimento ao entendimento sumulado pelo TCU, tais irregularidades poderiam ter sido sanadas e/ou evitadas, de modo que a omissão do parecer sobre o tema, além de configurar erro grosseiro, contribuiu de forma preponderante para a homologação do certame e a adjudicação do objeto à empresa Rodocan e, consequentemente, para consolidar a irregularidade praticada.
6.4.	Assim, conclui o recorrente:
Ora, Colenda Corte, em momento algum restou suscitado pela área jurídica eventual violação à Súmula 262 do TCU, conforme lhe competia, como reconhecido de maneira clara e expressa no texto acima transcrito, considerando que o ora Recorrente é Engenheiro Civil e não tem conhecimento jurídico a fim de analisar as entrelinhas do processo licitatório.
Análise
6.5.	O recorrente argui que não pode ser responsabilizado por esta Corte de Contas, pois agiu com suporte em parecer jurídico.
6.6.	Este Tribunal possui entendimento firmado (Acórdão 2540/2009-TCU-Primeira Câmara, 2753/2008-2ª Câmara e 1801/2007-Plenário) no sentido de que a responsabilidade do gestor não é afastada neste caso, pois a ele cabe a decisão sobre a prática do ato administrativo eventualmente danoso ao Erário. O fato de ter agido com respaldo em pareceres técnicos e/ou jurídicos não tem força para impor ao administrador a prática de um ato manifestamente irregular, uma vez que a ele cabe, em última instância, decidir sobre a conveniência e oportunidade de praticar atos administrativos, principalmente os concernentes a contratações, que vão gerar pagamentos.
6.7.	O fato de o administrador seguir pareceres técnicos e jurídicos não o torna imune à censura do Tribunal. Em regra, pareceres técnicos e jurídicos não vinculam os gestores, os quais têm obrigação de analisar a correção do conteúdo destes documentos. Assim, a existência de parecer não exime o gestor de responsabilidade, a qual é aferida levando em consideração a legalidade, a legitimidade e a economicidade dos atos relacionados com a gestão de recursos públicos no âmbito da fiscalização contábil, financeira, orçamentária, operacional e patrimonial da administração pública federal, exercida pelo Congresso Nacional com o auxílio deste Tribunal, ex vi do art. 70, caput, e 71, inciso II, da Constituição Federal.
6.8.	Desse modo, não há como acolher o argumento apresentado.
6.9.	Também não o aproveita a alegação de que deveria ter sido cientificado do teor da Súmula 262 pela área jurídica, o que não teria ocorrido. Não só pelo fato de responder por seus próprios atos, vinculados ao princípio da legalidade e ao disposto no art. 3º da Lei de Introdução às Normas do Direito Brasileiro, como já destacado, mas por ter tido ciência inequívoca da existência da referida súmula, não só pelo conjunto de atos que compunham o processo licitatório por ele homologado, mas por ter indeferido o recurso apresentado por uma das licitantes que, de forma expressa, alertou que a negativa de oportunidade de comprovar a exequibilidade de seus preços contrariava frontalmente a Súmula 262/TCU.
6.10.	Dessa forma, não há razões para o recorrente buscar se isentar da responsabilidade alegando desconhecimento da matéria.
7.	Responsabilização do parecerista jurídico.
7.1.	Afirma a Procuradora Federal, ora recorrente, que rejeita o "estigma" a ela "imputado de cometer erro grosseiro", bem como de "insinuar" sua "ignorância" acerca da Súmula 262 desta Corte. Isso porque informa estar na "melhor idade" e que as acusações feitas por este Tribunal são "por demais ofensivas", tendo entendimento firmado de que a Administração deve aplicar em suas licitações o que dispõe o referido Enunciado, exceto para obras de engenharia.
7.2.	Alega que não foi consultada acerca da decisão administrativa que indeferiu o recurso interposto pela licitante no qual deveria, segundo o Tribunal, ser aplicada a Súmula 262, tendo apenas emitido parecer jurídico com base no que dispõe o art. 30, inciso IX, do Decreto 5.450/2005, sendo que esta Corte, erroneamente, a penalizou pela inobservância do que está previsto no inciso XI, alínea 'f', do mesmo artigo, o que afirma não ter sido objeto de consulta à Procuradoria Federal junto ao DNIT.
7.3.	Mesmo não tendo emitido parecer sobre a aplicabilidade da referida súmula à licitação objeto dos presentes autos, discorre a recorrente sobre a incidência do referido verbete à contratação de obras de engenharia, trazendo em suas razões recursais os argumentos já apresentados a esta Corte em suas razões de justificativa (peça 46) e posicionamentos doutrinários da lavra de Marçal Justen Filho, afirmando que não há que se falar em oportunizar aos licitantes o direito de comprovar a exequibilidade de seus preços na contratação de obras de engenharia.
7.4.	Ademais, não só jurisprudencial e doutrinária são as razões para considerar correta a decisão combatida de declarar inexequíveis os preços da licitante sem que fosse aplicada a Súmula 262 deste Tribunal, mas, sobretudo, legal, eis que (peça 70, p. 11) :
26- A formula matemática ali contida, não deixa margens para interpretações adversas. Haja vista que oportunizar a licitante a provar a viabilidade de sua proposta, implica a apresentação de sua proposta já considerada alheia ao certame, que sem dúvida vem ferir a Isonomia entre os licitantes, ferindo assim de morte o artigo 3º da Lei 8.666/93.
27- De sorte que a preferencia do Legislador pela ordem lógica, não esta somente contida no ~ 1º letras "a" e "b'; do artigo 48; pode-se constatar essa premissa no ~ 8º do artigo 30 ; no Inciso IV do artigo 43 e Inciso 11 do artigo 46 todos da Lei 8666/93.
7.5.	Traz em sua peça recursal posicionamento adotado pelo Tribunal que diverge do que motivou sua condenação nos presentes autos, já que o Acórdão 550/2011-TCU-Plenário, prolatado após o advento da Súmula 262, admite que não há que se falar em comprovação da exequibilidade dos preços na contratação de obras de engenharia, assim como o Acórdão 697/2006-TCU-Plenário já previa, antes da edição da citada súmula, que a fórmula prevista no art. 48, inciso II, § 1º, somente incide sobre obras de engenharia.
7.6.	Assim, entende a recorrente que a Lei 8.666/1993, ao não enquadrar as obras e serviços de engenharia no inciso II, de seu art. 48, fixou parâmetro para definição de preço inexequível, não deixando margens à interpretação, mas determinando que, uma vez verificada pela fórmula prevista que os preços são inexequíveis, deve a proposta ser desclassificada.
7.7.	Para corroborar suas afirmações, a recorrente afirma que a contratação por preços inexequíveis traz como consequência diversos prejuízos à Administração Pública, citando posicionamento de Joel Meneses Niebur e Adilson Abreu Dallari sobre a questão, concluindo com a seguinte indagação (peça 70, p. 13) :
Se em obra e serviço de engenharia, a proposta da licitante não puder ser desclassificada a teor do § 1º letras "a" e b" do artigo 48, para que ele foi inserido como exceção da Lei de Regência da Licitação? Para ser relegado letra morta da Lei?
7.8.	Ademais, no que diz respeito à responsabilização do parecerista jurídico, afirma a recorrente que o Supremo Tribunal Federal firmou entendimento que os advogados são invioláveis por seus atos e manifestações no exercício da profissão, somente sendo lícita sua responsabilização quando age com culpa ou em situações em que comete erro grave e inescusável.
7.9.	Também há a ressalva de que somente pode haver responsabilização quando o ato consultivo elaborado for vinculativo ao gestor, ou seja, em situações nas quais o gestor não pode discordar do pronunciamento de sua assessoria jurídica, o que afirma não ser o caso dos presentes autos, citando ainda decisão da Suprema Corte acerca da responsabilização do advogado público em atos de improbidade administrativa, afirmando que (peça 70, p. 6) :
16- Em suma, para que fique caracterizada a culpa do advogado é preciso que o ato ilícito contenha erro grave ou inescusável, ou seja, é imprescindível que se revele que o profissional foi incurioso, descuidado, grosseiramente equivocado ou desinteressado pelo estudo da causa ou do direito, a ponto de não conseguir se escusar.
7.10.	Dessa forma, requer o provimento do recurso para, alterando o acórdão recorrido, excluir sua responsabilização nos presentes autos.
Análise
7.11.	A recorrente alega que não pode ser responsabilizado por este Tribunal, uma vez que apenas emitiu parecer jurídico.
7.12.	Esta Corte de Contas tem entendimento firmado no sentido de que o parecerista jurídico pode ser responsabilizado solidariamente com os gestores por irregularidades ou prejuízos ao Erário, nos casos de erro grosseiro ou atuação culposa, quando seu parecer for obrigatório - caso em que há expressa exigência legal - ou mesmo opinativo. Embora não exerça função de execução administrativa, nem ordene despesas ou utilize, gerencie, arrecade, guarde e administre bens, dinheiros ou valores públicos, o parecerista jurídico pode ser arrolado como responsável por este Tribunal, pois o art. 71, inciso II, da Constituição Federal responsabiliza aqueles que derem causa a perda, extravio "ou outra irregularidade de que resulte prejuízo ao erário".
7.13.	O voto condutor do Acórdão 190/2001-TCU-Plenário expõe com precisão a posição deste Tribunal sobre o tema, nos seguintes termos:
O entendimento de que os procuradores jurídicos da administração não poderiam ser responsabilizados pelos seus pareceres levaria, no limite, à esdrúxula situação em que, fosse qual fosse a irregularidade praticada, ninguém poderia ser responsabilizado, desde que houvesse parecer do órgão jurídico como respaldar da decisão. O dirigente alegaria que agiu com base em parecer do órgão jurídico e procuraria esquivar-se da responsabilidade. A procuradoria jurídica, por sua vez, não seria responsabilizada, porque, por petição de princípio, gozaria de plena liberdade para opinar da forma que quisesse, por mais antijurídica que fosse, situação que daria margem a todo tipo de ilícito, por parte dos gestores menos ciosos da gestão dos recursos públicos, e poderia levar a um caos generalizado na administração. (grifos acrescidos) .
7.14.	A responsabilização solidária do parecerista por dolo ou culpa decorre da própria Lei 8.906/94 (Estatuto da Advocacia) , a qual, em seu art. 32, dispõe que o "advogado é responsável pelos atos que, no exercício profissional, praticar com dolo ou culpa". A disciplina do art. 186 do Código Civil conduz à mesma conclusão, ao estatuir o seguinte: "Aquele que, por ação ou omissão voluntária, negligência ou imprudência, violar direito e causar dano a outrem, ainda que exclusivamente moral, comete ato ilícito". Ademais, complementando o dispositivo citado, o art. 927 do mesmo código traz a seguinte previsão: "Aquele que, por ato ilícito (arts. 186 e 187) , causar dano a outrem, fica obrigado a repará-lo". Assim, existindo parecer que por dolo ou culpa induza o administrador público à prática de irregularidade, ilegalidade ou quaisquer outros atos que firam princípios da administração pública, poderá ensejar a responsabilização pelas irregularidades e prejuízos aos quais tenha dado causa.
7.15.	O Supremo Tribunal Federal, tratando sobre a responsabilização de procurador de autarquia por emissão de parecer técnico-jurídico, admitiu a responsabilidade solidária do parecerista em conjunto com o gestor, conforme voto condutor proferido em julgamento do Plenário (MS 24631/DF, de 9/8/2007, Relator Ministro Joaquim Barbosa) :
B) Nos casos de definição, pela lei, de vinculação do ato administrativo à manifestação favorável no parecer técnico jurídico, a lei estabelece efetivo compartilhamento do poder administrativo de decisão, e assim, em princípio, o parecerista pode vir a ter que responder conjuntamente com o administrador, pois ele é também administrador nesse caso. (grifos acrescidos) 
7.16.	Vale ressaltar que o parágrafo único do artigo 38 da Lei 8.666/93 prescreve que as "minutas de editais de licitação, bem como as dos contratos, acordos, convênios ou ajustes devem ser previamente examinadas e aprovadas por assessoria jurídica da Administração" (parecer obrigatório) . O Ministro Marco Aurélio, ao discorrer sobre a responsabilidade do consultor jurídico nesse caso, assim se pronunciou no voto condutor do MS 24584/DF, de 9/8/2007, de sua relatoria:
Daí a lição de Marçal Justen Filho em Comentários à Lei de Licitações e Contratos Administrativos, 8ª edição, página 392, citada no parecer da Consultoria Jurídica do Tribunal de Contas da União, no sentido de que, 'ao examinar e aprovar os atos da licitação, a assessoria jurídica assume responsabilidade pessoal solidária pelo que foi praticado'.
 (...) 
Os servidores públicos submetem-se indistintamente, na proporção da responsabilidade de que são investidos, aos parâmetros próprios da Administração Pública. A imunidade profissional do corpo jurídico - artigo 133 da Constituição Federal - não pode ser confundida com indenidade. Fica sujeita, na Administração Pública, aos termos da lei, às balizas ditadas pelos princípios da legalidade e da eficiência. Dominando a arte do Direito, os profissionais das leis também respondem pelos atos que pratiquem. (grifos acrescidos) 
7.17.	A jurisprudência desta Corte de Contas há muito consolidou esse entendimento, conforme consignado nos Acórdão 1674/2008-TCU-Plenário e 157/2008-1ª Câmara.
7.18.	Não obstante, necessário informar o advento da Lei 13.327/2016 que, na mesma linha do art. 77, § 6º, do CPC, prevê, em seu art. 38, § 2º, que os advogados públicos somente podem ser responsabilizados, no exercício de suas funções, pelos respectivos órgãos correicionais, ressalvada as hipóteses de dolo ou fraude.
7.19.	No presente caso a recorrente foi condenada por não alertar o gestor acerca da existência do Enunciado de Súmula 262 desta Corte o que revela culpa em sentido estrito, haja vista sua negligência, não existindo indícios, nos presentes autos, da prática de ato doloso ou que visasse fraude ao processo licitatório.
7.20.	Dessa forma, em que pese o posicionamento pacífico desta Corte, amparado inclusive em precedentes do Supremo Tribunal Federal, deve ser afastada a multa aplicada à recorrente.
7.21.	Em relação à aplicabilidade da Súmula 262 às contratações de obras e serviços de engenharia, a questão foi tratada no item 5 da presente instrução, não assistindo razão à recorrente.
7.22.	Não obstante, em relação ao posicionamento do jurista Marçal Justen Filho trazido pela recorrente em suas razões recursais, cabe esclarecer que o conteúdo do referido trecho de sua obra não difere do posicionamento desta corte, assim se observando do próprio conteúdo trazido pela recorrente:
Têm de reputar-se, também por isso, que o licitante cuja a proposta for inferior ao limite do § 1º disporá da faculdade de provar à Administração que dispõe de condições materiais para executar sua proposta. Haverá uma inversão do ônus no sentido de que se presume exequível a proposta de valor inferior, cabendo ao licitante o encargo de provar o oposto.
 (...) 
Por outro lado, as regras dos artigos § § 1º e 2º podem ser incluídas nos editais cujo objeto não seja obras e serviços de e engenharia
7.23.	Destarte, o posicionamento do ilustre administrativista é o mesmo deste Tribunal, de que a metodologia de cálculo para se apurar a inexequibilidade de preços pode ser estendida para serviços que não de engenharia e de que tal cálculo não pressupõe uma presunção absoluta de inexequibilidade, admitindo prova em contrário, eis que estabelece uma presunção relativa.
8.	Razoabilidade e proporcionalidade.
8.1.	Alega o gestor do DNIT, ora recorrente, que, tendo em vista o afastamento das irregularidades conforme argumentação precedente, não há que se falar em aplicação de penalidade em respeito aos princípios da razoabilidade e da proporcionalidade.
8.2.	Também afirma violar tais princípios a desconsideração por parte do Tribunal de que praticou o ato inquinado com base nos pareceres técnico e jurídico, que, ao não alertá-lo acerca da existência da Súmula 262-TCU, o induziram a erro.
8.3.	Assim, requer a exclusão da multa aplicada ou, em observância aos citados princípios, sua redução.
Análise
8.4.	Não assiste razão ao recorrente. Ocorre que as premissas por ele utilizadas para se afastar a penalidade imposta pelo Tribunal, quais sejam, afastamento das irregularidades e que não lhe foi comunicada a existência da Súmula 262 desta Corte, são falsas.
8.5.	Dessa forma, deve ser mantida, em seus exatos termos, a pena estipulada no item 9.3 do acórdão recorrido.
CONCLUSÃO
9.	Das análises anteriores conclui-se que:
a) a Súmula/TCU 262 é aplicável para contratações de obras e serviços de engenharia;
b) o gestor, mesmo tendo agido amparado em parecer jurídico, pode ser responsabilizado pelo Tribunal;
c) o parecerista jurídico, nos presentes autos, em que não configurado dolo ou fraude por ele praticados, não pode ser responsabilizado por esta Corte; e
d) foi observado os princípios da razoabilidade e proporcionalidade na fixação do valor da multa.
9.1.	Dessa forma, deve ser negado provimento aos pedidos de reexame interpostos por Marcelo Guilherme de Souza, Marcelo Costa Sortica de Souza e Luiz Antônio Ehret, e dado provimento ao pedido apresentado por Leoni Alves, excluindo sua responsabilidade nos presentes autos.
PROPOSTA DE ENCAMINHAMENTO
10.	Ante o exposto, submete-se à consideração superior a presente análise dos pedidos de reexame interpostos por Marcelo Guilherme de Souza, Leoni Alves, Marcelo Costa Sortica de Souza e Luiz Antônio Ehret Garcia contra o Acórdão 7799/2015-TCU-Primeira Câmara, propondo-se, com fundamento no art. 48 da Lei 8.443/1992:
a) conhecer dos recursos e, no mérito:
1. negar provimento aos recursos interpostos por Marcelo Guilherme de Souza, Leoni Alves, Marcelo Costa Sortica de Souza e Luiz Antônio Ehret Garcia;
2. dar provimento ao recurso interposto por Leoni Alves, excluindo a multa a ela aplicada.
b)  comunicar o teor da decisão que vier a ser proferida aos recorrentes e aos demais interessados.
***
4.	Após a manifestação conclusiva da unidade técnica, a Advocacia-Geral da União apresentou memorial (peça 92) , cujo conteúdo foi ponderado no parecer do Ministério Público de Contas, produzido em atendimento a oitiva solicitada pelo primeiro relator dos recursos (peças 88 e 93) .
5.	Segue-se o teor principal da manifestação da Procuradora-Geral Cristina Machado da Costa e Silva, parcialmente divergente da unidade técnica: 
 (...) 
No que tange aos gestores Marcelo Guilherme de Souza, Marcelo Costa Sortica de Souza e Luiz Antônio Ehret Garcia, a irregularidade imputada foi exaustivamente debatida nos presentes autos, restando notório que os responsáveis tinham conhecimento do entendimento da Corte de Contas sobre a questão, tendo sido, inclusive, mencionada expressamente a aplicabilidade da precitada súmula em um dos recursos apresentados durante o processo licitatório.
É pacífica a jurisprudência do Tribunal quanto à necessidade de se examinar as propostas consideradas inexequíveis previamente à conclusão do certame, inclusive nos casos de pregão eletrônico, conforme excertos a seguir declinados:
- A conclusão pela inexequibilidade de proposta apresentada por licitante em pregão eletrônico para contratação de serviços demanda análise ampla de todos os itens que a compõem e não apenas de um desses itens, como o de despesas administrativas. (Acórdão 330/2012-TCU-Plenário) 
- Pregão para contratação de serviços: por constituir presunção relativa, suposta inexequibilidade de proposta comercial de licitante não autoriza imediata desclassificação, excetuando-se situação extremas nas quais a Administração Pública se veja diante de preços simbólicos, irrisórios ou de valor zero. (Acórdão 2068/2011-TCU-Plenário) 
- O juízo do pregoeiro acerca da aceitabilidade da proposta é feito após a etapa competitiva do certame (fase de lances) , devendo o licitante ser convocado para comprovar a sua exequibilidade antes de eventual desclassificação. Apenas em situações extremas, quando os lances ofertados configurarem preços simbólicos, irrisórios ou de valor zero, gerando uma presunção absoluta de inexequibilidade, admite-se a exclusão de lance durante a etapa competitiva do pregão. (Acórdão 1620/2018-TCU-Plenário) 
- Não cabe ao pregoeiro ou à comissão de licitação declarar a inexequibilidade de proposta de licitante, mas facultar aos participantes do certame a possibilidade de comprovarem a exequibilidade das suas propostas. (Acórdão 1092/2010-TCU-Segunda Câmara) 
Examinando os autos, não se verifica nas alegações recursais apresentadas pelos gestores elementos suficientes a afastar a incidência do entendimento sumulado, seja pela possível antieconomicidade da contração relacionada a um risco de inadimplemento contratual ou posterior necessidade de aditivação com possível desequilíbrio econômico-financeiro, seja pelo potencial atraso no início da intervenção no corpo estradal, que, alegadamente, se encontraria em estado precário, na medida em que a simples avaliação da exequibilidade das propostas não demandaria tempo significativo e, caso fosse efetivamente constatada a inexequibilidade, a desclassificação ocorreria sem maiores óbices ao certame.
Como bem destacado pela unidade técnica, não se pode olvidar que a arbitrariedade em negar às empresas a possibilidade de demonstrarem a exequibilidade das propostas apresentadas em valores inferiores aos limites calculados como presumidamente exequíveis ensejou, no mínimo, a perda de uma chance da Administração em obter proposta mais vantajosa do que a escolhida como vencedora do certame.
Assim, por não acorrer novos elementos aos autos que afaste a responsabilidade dos servidores da autarquia, acompanha-se o entendimento pela negativa de provimento aos pedidos de reexame interpostos pelos responsáveis Marcelo Guilherme de Souza, Marcelo Costa Sortica de Souza e Luiz Antônio Ehret.
Situação diversa a dos referidos gestores são as circunstâncias fáticas e jurídicas que conformam a atuação da Procuradora Federal Leoni Alves, que emitiu o Parecer Jurídico n.º 27/2014 recomendando a homologação do Pregão n.º 431/2013 e a adjudicação do objeto sem apontar a inobservância da Súmula TCU n.º 262, ensejando a desclassificação sumária das licitantes Construtora Centro Leste Engenharia Ltda., ENPA Engenharia e Parceria Ltda., Técnica Construções S.A. e Construtora Sab Ltda. e o indeferimento do recurso da Construtora Centro Leste.
Por oportuno, vale transcrever o enunciado da Súmula n.º 262 do TCU: "O critério definido no art. 48, inciso II, § 1º, alíneas "a" e "b", da Lei nº 8.666/93 conduz a uma presunção relativa de inexequibilidade de preços, devendo a Administração dar à licitante a oportunidade de demonstrar a exequibilidade da sua proposta."
O dispositivo precitado, art. 48, inciso II, § 1.º e alíneas "a" e "b", da Lei n.º 8.666/1993 assim preconiza:
Art. 48:
 (...) 
II - propostas com valor global superior ao limite estabelecido ou com preços manifestamente inexequíveis, assim considerados aqueles que não venham a ter demonstrada sua viabilidade através de documentação que comprove que os custos dos insumos são coerentes com os de mercado e que os coeficientes de produtividade são compatíveis com a execução do objeto do contrato, condições estas necessariamente especificadas no ato convocatório da licitação.
§1º Para os efeitos do disposto no inciso II deste artigo consideram-se manifestamente inexequíveis, no caso de licitações de menor preço para obras e serviços de engenharia, as propostas cujos valores sejam inferiores a 70% (setenta por cento) do menor dos seguintes valores:
a) média aritmética dos valores das propostas superiores a 50% (cinquenta por cento) do valor orçado pela administração, ou
b) valor orçado pela administração.
Vale registrar que a Procuradora Federal veio a integrar a relação processual em momento posterior ao dos demais gestores, a partir da indicação por um deles de que a regularidade do procedimento licitatório veio a ser respaldada em parecer jurídico da procuradoria especializada junto à autarquia.
Acrescendo ao debate, a Advocacia-Geral da União (AGU) acostou substancioso memorial, buscando apresentar uma interpretação sistemática da atuação do parecerista jurídico, contemplando recentes normativos legais acerca da responsabilidade correcional do advogado público, arrematando o seguinte pedido (peça 92, p.8) :
42. Diante de todo o exposto, requer se digne V. Exa. acolher os argumentos instrumentalizados na presente peça, que demonstram e comprovam, exaustivamente, que a conduta da Sra. Leoni Alves Veras da Silva, advogada pública parecerista membro desta Advocacia-Geral da União, foi pautada no estritos limites do ordenamento jurídico pátrio, não havendo nenhum indício da prática de doloso ou que visasse fraude ao processo licitatório em apreço.
43. Assim, salvo os casos onde houver dolo ou fraude, entendemos que o TCU deverá representar ao órgão legalmente competente, ou seja, os órgãos correicionais das carreiras da AGU, nos termos dos incisos I e III do art. 5° da Lei Orgânica da AGU, do artigo 38, § 2° da Lei Federal n° 13.327, dos artigos 77, § 6°, e 184 do Novo Código de Processo Civil (Lei Federal n° 13.105/2015) e o artigo 75 da Medida Provisória nº 2.229, de 6 de setembro de 2001.
Para uma melhor contextualização, importa reproduzir os dispositivos invocados na peça memorial apresentada.
De plano, é de se destacar o comando inserto no art. 133 da Constituição Federal de 1988 que preconiza ser o advogado indispensável à administração da justiça, sendo inviolável por seus atos e manifestações no exercício da profissão, nos limites da lei.
No plano infraconstitucional, destacam-se os seguintes normativos afetos à temática em apreço:
LC n.º 73/1993:
Art. 5°- A Corregedoria-Geral da Advocacia da União tem como atribuições:
I - fiscalizar as atividades funcionais dos Membros da Advocacia-Geral da União;
 (...) 
III - apreciar as representações relativas à atuação dos Membros da Advocacia-Geral da União;
Medida Provisória n.º 2.229/2001:
Art. 75.  Os membros da Advocacia-Geral da União, como os integrantes da Carreira de Procurador Federal e de órgãos jurídicos vinculados à Instituição em geral, respondem, na apuração de falta funcional praticada no exercício de suas atribuições específicas, institucionais e legais, exclusivamente perante a Advocacia-Geral da União, e sob as normas, inclusive disciplinares, da Lei Orgânica da Instituição e dos atos legislativos que, no particular, a complementem.
§ 1º A apuração das faltas funcionais objeto do caput, no que concerne aos membros da Instituição, incumbe à Corregedoria-Geral da Advocacia da União, observada, a cada caso, a atribuição privativamente deferida ao Advogado-Geral da União pelo inciso XV do art. 4o da Lei Complementar no 73, de 1993.
§ 2º A apuração de falta funcional imputada a Procurador Federal, ou a integrante de órgão jurídico vinculado à Instituição em geral, incumbe ao Procurador-Geral, ou Chefe do Departamento Jurídico respectivo, o qual, logo que ultimados os trabalhos, deve submetê-los ao conhecimento do Advogado-Geral da União.
§ 3º O Advogado-Geral da União disporá, em ato próprio e nos termos do § 3º do art. 45 da Lei Complementar no 73, de 1993, sobre a aplicação deste artigo.
Lei Federal n.º 13.105/2015 (Código de Processo Civil) :
Art. 77. Além de outros previstos neste Código, são deveres das partes, de seus procuradores e de todos aqueles que de qualquer forma participem do processo:
 (...) 
§ 6º Aos advogados públicos ou privados e aos membros da Defensoria Pública e do Ministério Público não se aplica o disposto nos §§ 2º a 5º, devendo eventual responsabilidade disciplinar ser apurada pelo respectivo órgão de classe ou corregedoria, ao qual o juiz oficiará.
 (...) 
Art. 184. O membro da Advocacia Pública será civil e regressivamente responsável quando agir com dolo ou fraude no exercício de suas funções.
Lei n.º 13.327/2016:
Art. 38. São prerrogativas dos ocupantes dos cargos de que trata este Capítulo, sem prejuízo daquelas previstas em outras normas:
 (...) 
§ 2º No exercício de suas funções, os ocupantes dos cargos de que trata este Capítulo não serão responsabilizados, exceto pelos respectivos órgãos correicionais ou disciplinares, ressalvadas as hipóteses de dolo ou de fraude.
Por outro lado, não se pode olvidar que é pacífico o entendimento no Tribunal acerca da possibilidade de responsabilização de parecerista jurídico, sobretudo quando determinante para o desencadeamento do ato de gestão irregular, como pode ser confirmado no recente  (sic)  Acórdão 2947/2016-TCU-Plenário: "Os ocupantes de cargos da Advocacia Pública Federal podem ser responsabilizados pelo TCU, mesmo quando não tenham atuado com dolo ou fraude, porquanto a disposição contida no art. 38, § 2º, da Lei 13.327/2016 não inovou no mundo jurídico, apenas trouxe novos contornos à disciplina do art. 75 da MP 2.229/2001, de modo que se refere apenas à responsabilização funcional."
É de se registrar também que o advogado, nos termos do art. 32, da Lei n.º 8.906/1994, pode ser responsabilizado pelos atos que, no exercício profissional, praticar com dolo ou culpa, carecendo, portanto, nessa última hipótese, delinear qual a instância correicional seria a competente a apurar eventual responsabilidade dos advogados públicos em matéria afeta ao plexo de competências do controle externo da gestão pública exercido pelo TCU.
Há que se buscar, no entanto, harmonia no exercício integrativo dos novéis dispositivos de proteção funcional do advogado público, mormente quando cotejado com as normas informadoras da atuação da Corte de Contas.
Como se observa, é perceptível a convergência nos comados legais sobre a instância competente para apuração das faltas funcionais da advocacia pública, especialmente das carreiras da AGU, no que pode ser incluída a falha ora impugnada, qual seja, a não observância de entendimento sumulado pelo Tribunal.
Entendemos, a priori, que a representação ao órgão correicional competente, como sugerido no memorial acostado, não tem o condão de colidir ou afrontar o art. 71, inciso VIII, da Carta Magna, que confere competência ao TCU para aplicar aos responsáveis, em caso de ilegalidade de despesa ou irregularidade de contas, as sanções previstas em lei.
Neste ensejo, ao se buscar a interpretação sistemática das referidas normas, revela-se mais adequado que a reprimenda direta exercida pelo Tribunal, fora os casos de dolo ou fraude, deva ocorrer quando a participação do advogado público tenha contribuído direta e decisivamente para a perpetração do ato irregular, seja com a ocorrência ou não de dano ao Erário, conformando-se, destarte, ao patamar de erro grosseiro, o que se amolda ao disposto no art. 28 do Decreto-Lei n.º 4.657/1942 (Lei de Introdução às Normas do Direito Brasileiro) . [Grifei].
Em recente deliberação, o Tribunal reafirmou o entendimento de que para fins do exercício de seu poder sancionatório, erro grosseiro é o que decorre de grave inobservância do dever de cuidado, isto é, que foi praticado com culpa grave (Acórdão n.º 1.689/2019-TCU-Plenário) .
No caso em apreço, a conduta que fundamentou a realização da audiência à parecerista foi registrada nos seguintes termos (peça 41) : "Emissão do Parecer 27/2014 recomendando a homologação do Pregão 431/2013 e a adjudicação do objeto à empresa Rodocon Construções Rodoviárias Ltda. sem apontar, conforme lhe competia, a inobservância à Súmula 262 do TCU no procedimento levado a efeito, tanto na desclassificação sumária, sem que fosse oportunizado às licitantes (Construtora Centro Leste Engenharia Ltda., ENPA Engenharia e Parceria Ltda., Técnica Construções S.A. e Construtora Sab Ltda.) demonstrar a exequibilidade de suas propostas, como no indeferimento do recurso da Construtora Centro Leste que, citando à Súmula 262 do TCU, buscava lhe fosse oportunizado demonstrar a exequibilidade de sua proposta."
Em suma, não fora apontado no parecer do procedimento licitatório a inobservância do entendimento sumulado pelo Tribunal.
Deve-se ponderar, todavia, que o parecer emitido versou sobre os aspectos gerais do procedimento licitatório, não havendo demanda singular acerca da interpretação dada ao art. 48, inciso II, § 1.º e alíneas "a" e "b", da Lei n.º 8.666/1993, sobre a inexequibilidade das propostas.
Entendemos, diante disso, não se revelar a mais aderente ao contexto narrado a interpretação de que tenha havido dolo, fraude ou erro grosseiro na atuação da parecerista que atraia uma sanção direta por parte da Corte de Contas, sendo a instância mais indicada para a apuração de eventual falha por parte da parecerista o órgão correicional competente no âmbito da própria AGU.
Propõe-se, dessa forma, na mesma linha alvitrada pela Serur, o conhecimento do recurso interposto pela Procuradora Federal Leoni Alves para, no mérito, conceder a ele provimento no sentido de afastar a sua responsabilização nestes autos, sem prejuízo, todavia, de ser cientificado o Procurador-Chefe da Procuradoria-Geral Federal para que, por intermédio de órgão correicional competente, apure eventual falha funcional praticada por integrante de seus quadros.
Quanto aos responsáveis Marcelo Guilherme de Souza, Leoni Alves, Marcelo Costa Sortica de Souza e Luiz Antônio Ehret Garcia, esta representante do Ministério Público acompanha in totum a razão e os fundamentos presentes na instrução precedente e pugna pela negativa de provimento aos apelos recursais interpostos.
6.	Os autos foram tramitados ao meu gabinete em 21/2/2020.
	É o Relatório.

não há.

Procuradora-Geral Cristina Machado da Costa e Silva.

REPRESENTAÇÃO. PROCEDÊNCIA PARCIAL. DESCLASSIFICAÇÃO DE LICITANTES POR PREÇOS INEXEQUÍVEIS COM INOBSERVÂNCIA À SÚMULA/TCU 262. IRREGULARIDADE. AUDIÊNCIA. MULTA. PEDIDOS DE REEXAME. CONHECIMENTO. ARGUMENTOS RECURSAIS DOS TRÊS RESPONSÁVEIS PELA EXECUÇÃO DA LICITAÇÃO (PREGOEIRO, MEMBRO DA EQUIPE DE APOIO E AUTORIDADE HOMOLOGADORA) INCAPAZES DE INFIRMAR OS FUNDAMENTOS DA CONDENAÇÃO. RECURSOS IMPROVIDOS. COMPETÊNCIA DO TCU PARA APURAR, EM SEDE DE CONTROLE EXTERNO, RESPONSABILIDADE DE PROCURADOR FEDERAL QUE, NA CONDIÇÃO DE PARECERISTA, CONCORRA PARA A CONSUMAÇÃO DE IRREGULARIDADE ADMINISTRATIVA. REANÁLISE DA CONDUTA DA RECORRENTE QUE ATUOU COMO PARECERISTA. CONDUTA NÃO CARACTERIZADA POR DOLO, ERRO GROSSEIRO OU ELEMENTOS DE CULPA GRAVE. PROVIMENTO DO RECURSO DA PROCURADORA RECORRENTE. INSUBSISTÊNCIA DA MULTA. CIÊNCIA.

REPRESENTAÇÃO (REPR)

Secretaria de Recursos (SERUR); Secretaria de Fiscalização de Infraestrutura Rodoviária e de Aviação Civil (SeinfraRod).

Inicialmente, registro atuar neste processo em sucessão ao Ministro José Múcio Monteiro, nos termos do art. 152 do Regimento Interno deste Tribunal, anotando que os autos foram tramitados ao meu gabinete, pelo Ministério Público de Contas, em 21/2/2020.
2.	 Presentes os requisitos de admissibilidade fixados no art. 48 da Lei 8.443/1992, cumpre conhecer dos pedidos de reexame interpostos pelos responsáveis apenados por meio do Acórdão 7799/2015-TCU-Primeira Câmara (relator: Ministro Walton Alencar Rodrigues) , a saber: Marcelo Guilherme de Souza (peça 69) , Leoni Alves Veras da Silva (peça 70) , Marcelo Costa Sortica de Souza (peça 73) e Luiz Antônio Ehret Garcia (peça 75) ; contra o Acórdão 7799/2015-TCU-Primeira Câmara (peça 50) .
3.	  Conforme visto no Relatório, os recorrentes foram multados, cada um, em R$ 5.000,00 (cinco mil reais) , por grave infração à norma legal (art. 58, inciso II, da Lei 8.443/1992) , por terem concorrido para a consumação da seguinte irregularidade:
- desclassificação sumária de três licitantes, no Pregão Eletrônico 431/2013, conduzido pela Superintendência Regional do Dnit No Estado do Mato Grosso - DNIT/MT, "por inexequibilidade de preços, sem oportunizar e impedindo (mediante indeferimento de recurso) que elas pudessem comprovar a viabilidade dos preços ofertados, em afronta aos arts. 43, § 3º, e 48, inciso II, da Lei nº 8.666/1993, à Súmula nº 262-TCU e aos itens 10.8.1 e 10.8.2 do Edital do Pregão 431/2013, com potencial prejuízo ao Erário superior a R$ 4 milhões, correspondente à diferença entre a proposta considerada vencedora (R$ 49.499.272,63) e as consideradas sumariamente inexequíveis (situadas entre R$ 45.389.147,00 e R$ 45.450.000,00) (itens 25-32) ."
4.	Assim dispõe a Súmula-TCU 262:
O critério definido no art. 48, inciso II, § 1º, alíneas "a" e "b", da Lei 8.666/1993 conduz a uma presunção relativa de inexequibilidade de preços, devendo a Administração dar à licitante a oportunidade de demonstrar a exequibilidade da sua proposta
5.	      Os argumentos recursais foram devidamente analisados pela Secretaria de Recursos e pelo Ministério Público de Contas, ambos concluindo pelo improvimento dos pedidos de reexame de Marcelo Guilherme de Souza, Marcelo Costa Sortica de Souza e Luiz Antônio Ehret Garcia, e pelo provimento do recurso interposto pela Procuradora Federal Leoni Alves Veras da Silva, com exclusão da multa a ela aplicada no acórdão recorrido
6.	Em relação aos recursos apresentados pelos responsáveis Marcelo Guilherme de Souza, Marcelo Costa Sortica de Souza e Luiz Antônio Ehret Garcia, endosso as minudentes análises e conclusões da unidade técnica transcritas no Relatório, corroboradas pelo Parquet de Contas, incorporando-as a este Voto como razões de decidir.
7.	No que tange ao pedido de reexame apresentado pela Procuradora Federal Leoni Alves Veras da Silva, cujos argumentos foram complementados no memorial da Advocacia-Geral da União à peça 92, embora as conclusões da Secretaria de Recursos e do Ministério Público especializado sejam uniformes quanto ao seu provimento, alinho-me às análises e conclusões da Procuradora-Geral Cristina Machado da Costa e Silva, apoiadas em fundamentos parcialmente distintos dos exarados pela Serur.  
8.	Pelos seus bem lançados fundamentos, incorporo a este Voto, como razões de decidir, as análises assentadas no parecer da ilustre Procuradora-Geral do Ministério Público de Contas, no que tange ao provimento do recurso interposto pela Procuradora Federal Leoni Alves Veras da Silva.
9.	A unidade técnica fundamenta sua proposta de provimento ao recurso da sra. Leoni Alves basicamente na interpretação que confere ao art. 38, §2º, da Lei 13.327/2016, verbis:
Art. 38. São prerrogativas dos ocupantes dos cargos de que trata este Capítulo, sem prejuízo daquelas previstas em outras normas: (...) 
§ 2º No exercício de suas funções, os ocupantes dos cargos de que trata este Capítulo não serão responsabilizados, exceto pelos respectivos órgãos correicionais ou disciplinares, ressalvadas as hipóteses de dolo ou de fraude.
10.	Assim, conclui que este Tribunal não possuiria competência para aplicar a sanção questionada pela recorrente.
11.	Já o Ministério Público de Contas aprofunda as análises da matéria, em atento exame da legislação de regência e da jurisprudência deste Tribunal, para demonstrar que as instâncias correicional, no âmbito da Advocacia-Geral da União, e de controle externo, a cargo do Tribunal de Contas da União, são relativamente independentes. 
12.	A par dos precedentes desta Corte de Contas assinalados pela Procuradora-Geral, aduzo os seguintes julgados, todos posteriores à Lei 13.327/2016, que reafirmam a competência deste Tribunal de Contas para apurar a responsabilidade de pareceristas jurídicos em processos de sua competência: Acórdão 4984/2018-TCU-Primeira Câmara, relator: Ministro Vital do Rêgo, Acórdão 362/2018-TCU-Plenário, relator: Ministro Augusto Nardes; Acórdão 51/2018-TCU-Plenário, relator: Ministro Augusto Sherman; Acórdão 3745/2017-TCU-Segunda Câmara, relator: Ministro Aroldo Cedraz; entre outros.
13.	Ressalto, ademais, que o Supremo Tribunal Federal não possui entendimento pacificado quanto à suposta incompetência do Tribunal de Contas da União para responsabilizar pareceristas jurídicos em processos de controle externo. Isso está bem assentado na decisão liminar do Ministro Edson Fachin no Mandado de Segurança MS 35.815 (DJ3 de 17/8/2018) : "[a] questão relativa à responsabilização do parecerista por danos causados ao erário (sic) ainda não restou solvida definitivamente por esta Corte, merecendo apreciação mais aprofundada". 	A mesma assertiva foi adotada na fundamentação das liminares concedidas pela Ministra Cármen Lúcia, ao deferir liminares nos Mandados de Segurança MS 36.025 (DJe de 10/10/2018) e 36.385 (DJe de 19/3/2019) . 
14.	Cumpre ressalvar que, embora a parte final do trecho coligido da decisão do Ministro Edson Fachin fale em "danos causados ao erário", as três liminares tratam de irregularidades em licitações por restrição à competitividade, sem referências a efetivo dano ao Erário, e envolvem multas aplicadas pelo Tribunal de Contas da União a pareceristas jurídicos, o que autoriza invocar essa ponderação no caso presente.
15.	Portanto, na ausência de oposição consolidada do Supremo Tribunal Federal à jurisprudência convergente desta Corte de Contas sobre o tema, não há porque negar validez à dicção adotada no acórdão recorrido, pela possibilidade de responsabilização de parecerista jurídico em processos de controle externo.
16.	Dito isso, resgato os argumentos fulcrais que embasam as conclusões da ilustre representante do Parquet especializado, no sentido de reconhecer a possibilidade de sanção à recorrente, porém, ao analisar detidamente as circunstâncias do caso concreto, concluir pela exclusão da multa questionada:
...ao se buscar a interpretação sistemática das referidas normas [marcos legais citados no §16 do parecer do MPTCU, transcrito no Relatório], revela-se mais adequado que a reprimenda direta exercida pelo Tribunal, fora os casos de dolo ou fraude, deva ocorrer quando a participação do advogado público tenha contribuído direta e decisivamente para a perpetração do ato irregular, seja com a ocorrência ou não de dano ao Erário, conformando-se, destarte, ao patamar de erro grosseiro, o que se amolda ao disposto no art. 28 do Decreto-Lei n.º 4.657/1942 (Lei de Introdução às Normas do Direito Brasileiro) . [Grifei];
... é pacífico o entendimento no Tribunal acerca da possibilidade de responsabilização de parecerista jurídico, sobretudo quando determinante para o desencadeamento do ato de gestão irregular, como pode ser confirmado no recente  (sic)  Acórdão 2947/2016-TCU-Plenário [de 16/11/2016]: 
"Os ocupantes de cargos da Advocacia Pública Federal podem ser responsabilizados pelo TCU, mesmo quando não tenham atuado com dolo ou fraude, porquanto a disposição contida no art. 38, § 2º, da Lei 13.327/2016 não inovou no mundo jurídico, apenas trouxe novos contornos à disciplina do art. 75 da MP 2.229/2001, de modo que se refere apenas à responsabilização funcional."
...o Tribunal reafirmou o entendimento de que para fins do exercício de seu poder sancionatório, erro grosseiro é o que decorre de grave inobservância do dever de cuidado, isto é, que foi praticado com culpa grave (Acórdão n.º 1.689/2019-TCU-Plenário) .
...o parecer emitido versou sobre os aspectos gerais do procedimento licitatório, não havendo demanda singular acerca da interpretação dada ao art. 48, inciso II, § 1.º e alíneas "a" e "b", da Lei n.º 8.666/1993, sobre a inexequibilidade das propostas.
...não se revela a mais aderente ao contexto narrado a interpretação de que tenha havido dolo, fraude ou erro grosseiro na atuação da parecerista que atraia uma sanção direta por parte da Corte de Contas, sendo a instância mais indicada para a apuração de eventual falha por parte da parecerista o órgão correicional competente no âmbito da própria AGU.
17.     	Com essas ponderações, ratifico as conclusões da Procuradora-Geral Cristina Machado da Costa e Silva também quanto ao provimento do recurso interposto pela sra. Leoni Alves Veras da Silva.
18.    	Quanto à proposta para cientificação do "Procurador-Chefe da Procuradoria-Geral Federal para que, por intermédio de órgão correicional competente, apure eventual falha funcional praticada por integrante de seus quadros", considero tal medida inócua no presente caso. A uma, porque a Advocacia-Geral da União já demonstrou sua ciência dos fatos, ao apresentar o memorial à peça 92, datado de 5/6/2018, ocasião em que surgiu para os signatários o poder-dever de representar os fatos à competente instância correicional, caso neles identificassem indícios de falta funcional. A duas, porque a primeira e principal conclusão do aludido memorial foi no sentido de que "os argumentos instrumentalizados na presente peça (...) demonstram e comprovam, exaustivamente, que a conduta da Sra. Leoni Alves Veras da Silva, advogada pública parecerista membro desta Advocacia-Geral da União, foi pautada nos estritos limites do ordenamento jurídico pátrio, não havendo nenhum indício da prática de doloso ou que visasse fraude ao processo licitatório em apreço".  
	Do exposto, VOTO por que seja aprovado o Acórdão que ora submeto a este Colegiado. 
TCU, Sala das Sessões Ministro Luciano Brandão Alves de Souza, em 14 de abril de 2020.
RAIMUNDO CARREIRO 
Relator